臺中高等行政法院判決
　　　　　　　　　　　　　　　　　　 95年度訴字第00670號
　　　　　　　　　　　　　　　.
原　　　告　甲○○
訴訟代理人　徐秀蘭　律師
　　　　　　陳貴端　會計師
　　　　　　易昌運　會計師
被　　　告　財政部臺灣省中區國稅局
代　表　人　乙○○
訴訟代理人　丙○○
　　　　　　丁○○
上列當事人間因綜合所得稅事件，原告不服財政部中華民國95年
9月18日台財訴字第09500384940號訴願決定，提起行政訴訟。本
院判決如下︰
　　主  文
原告之訴駁回。
訴訟費用由原告負擔。
　　事  實
甲、事實概要：
    緣原告民國（下同）92度綜合所得稅結算申報，自行申報綜
    合所得總額新臺幣（下同） 108,112,820元，並列報土地捐
    贈扣除額 109,561,481元，被告所屬彰化縣分局以原告列報
    捐贈扣除額，其中29,627,293元並非捐贈其自有財產，而係
    以受託人身分將信託登記取得之信託財產捐贈澎湖縣望安鄉
    公所（以下簡稱望安鄉公所），未符合所得稅法第17條捐贈
    之扣除，乃否准認列，核定其捐贈扣除額79,934,188元，當
    年度綜合所得總額115,557,126元，綜合所得淨額35,067,53
    6元，補徵應納稅額 11,850,867元，嗣更正綜合所得總額為
    108,112,820元，綜合所得淨額 27,623,230元，補徵應納稅
    額10,701,399元。原告不服，就土地捐贈扣除額部分，申請
    復查未獲變更，提起訴願遞遭駁回，遂提起本件行政訴訟。
乙、兩造聲明：
一、原告聲明求為判決：
    (一)復查決定（即原處分）及訴願決定均撤銷。
    (二)訴訟費用由被告負擔。
二、被告聲明求為判決：駁回原告之訴。
丙、兩造之爭點：
一、原告起訴意旨略以：
    (一)原告於 92年3月間向訴外人洪炳輝購買座落於桃園縣蘆竹
      鄉新興區 720-2地號持分百分之八十七、桃園縣桃園市○
      ○段1108地號持分七分之一、桃園縣桃園市慈文1138地號
      持分七分之一等土地，總價額 4,295,000元整。因洪炳輝
      係為代書，原告將系爭土地買賣移轉登記事宜，全權委由
      洪炳輝處理，嗣後並將系爭土地捐贈與望安鄉公所，取得
      該機關出具之捐贈證明公文。而洪炳輝為節省土地增值稅
      與買賣該等土地價差之所得稅，擅自偽造系爭土地之所有
      權人林有及施文淇等人與原告之信託契約，將系爭土地由
      林有等 2人直接信託登記予原告名下，再以原告名義捐贈
      ，造成系爭土地於土地登記簿上移轉登記之原因為信託，
      實則為買賣之情形。
    (二)原告於取得前揭證明書之情況下，列報包括系爭土地之捐
      贈扣除額 109,561,481元，完成92年度綜合所得稅申報手
      續。後被告初查以原告列報捐贈扣除額，其中29,627,293
      元並非捐贈其自有財產，而係受託人身份將信託登記取得
      之信託財產捐贈望安鄉公所，未符合所得稅法第17條捐贈
      之扣除，乃否准認列。按司法院釋字第 420號解釋及財政
      部92年7月2日臺財稅字第0920453519號函之實質課稅原則
      ，被告雖認為依民法及土地法規定，所為土地登記具有絕
      對效力，對外即生公示效果，原告不得再就土地登記簿上
      之記載再為爭執，惟稅法上實質課稅原則係強調稅法所重
      視者，應為足以表徵納稅能力之實質的經濟事實，而非其
      外觀之法律行為，對實質上相同經濟活動所產生之相同經
      濟利益，應課以相同之租稅，始符合租稅法律主義所要求
      之公平及實質課稅原則，否則將造成鼓勵投機或規避稅法
      之適用，無以實現租稅公平之基本理念及要求。亦即在實
      質課稅原則之下，不論該外觀法律行為係有效或無效，應
      針對實質經濟事實課徵稅捐，稅捐稽徵機關更不應受外觀
      法律行為之拘束。
    (三)參照臺北高等行政法院 94年度訴字第03164號判決之見解
      ，認為稅捐稽徵機關得依職權調查事實，核實認定，不受
      當事人主張暨土地登記外觀之拘束，以免形成脫法避稅漏
      洞，有違租稅公平主義。顯見在租稅法領域中，稅捐稽徵
      機關本可不受土地登記外觀之拘束，依據職權調查事實，
      核定所應課徵稅額。因此，對於外觀法律行為之形成，當
      事人是否有故意過失，並非實質課稅原則探討之重點，亦
      不應影響實質課稅原則之適用，蓋實質課稅原則係為實現
      量能課稅及租稅公平，其目的並非在懲罰當事人行為之違
      失，則當事人是否有故意過失不應為考量之範圍。至於針
      對實質經濟事實是否有應追徵之稅款，乃係另一問題，稅
      捐稽徵機關自得再行調查、核課稅捐。
    (四)本案有無實質課稅原則之適用？
      1.按所謂脫法避稅行為係指藉由濫用法律形成可能性，選
        擇與經濟歷程不相當的法律形式，藉以達成規避納稅義
        務的目的。於本案系爭土地之交易中，依照原本買賣關
        係，原地主應被課與土地增值稅，而原告因係買受土地
        之故，本就不需有其他的稅捐負擔，是故於本案之信託
        登記當中，真正享受到租稅利益者係賣方，而非買方。
        換言之，係原地主、洪炳輝採取脫法避稅的方式，達成
        規避稅捐之目的，關於此部分，依據財政部函釋、行政
        法院歷年來之實務見解，自有實質課稅原則之適用，亦
        即稅捐稽徵機關不受土地登記之拘束，誠如行政法院82
        年度判字第2410號判決所示：「惟查租稅法所重視者，
        應為足以表徵納稅能力之實質的經濟事實，而非其外觀
        之法律行為或形式上之登記事項」，此時稅捐稽徵機關
        依法行政，自應對原地主、洪炳輝等課徵土地增值稅，
        以符合實質的經濟事實。則捐贈的利益歸由原告享有，
        並無不當，而且才符合實際的交易事實。
      2.實質課稅原則既經司法院釋字第420號解釋、行政法院8
        2年判字第2410號判決及81年判字第2124號判決、臺中
        高等行政法院91年度訴字第374號判決，暨財政部92年7
        月2日台財稅字第0920453519號函釋一再揭示、重申為
        稅法上之基本原則，稅法上之行政行為自應受該等原則
        之拘束，行政程序法第4條定有明文。若稅捐稽徵機關
        於稅捐課徵之認定上有違實質課稅原則者，自屬違反行
        政程序法第4條之規定，而應受違法性之評價。雖然實
        質課稅原則產生之緣由，係基於脫法避稅之經濟活動而
        來，但其基本概念係強調實質的經濟事實方為課稅之基
        礎，而非對稅捐機關有利者，才適用實質課稅原則；對
        稅捐機關不利者，便稱無實質課稅原則之適用。
      3.既然實質課稅原則係稅法上一般共通之原則，主管機關
        於作出稅捐處分時，自應受該原則之拘束，而該原則之
        適用，重點在於事實之認定，此便牽涉以下行政調查之
        問題。
    (五)主管機關具有行政調查之權限及義務：被告辯稱土地登記
      具有絕對效力，原告與洪炳輝間之買賣事實係另一法律關
      係，應另尋救濟途徑。惟關於原地主與洪炳輝間利用土地
      信託登記之方式規避土地買賣應負擔之稅捐，稅捐稽徵機
      關是否享有裁量權得不予審究？目前現行法令當中，被告
      應不具有此種裁量權，進而縱放實際上逃漏稅捐者。按行
      政程序法第36條及第43條規定行政法院75年判字第309 號
      及62年判字第402號判例意旨，原告已先後於複查、訴願
      決定程序中，表明本件實際上係二個買賣行為，而非信託
      行為，被告自應善盡行政調查之責，訊問相關人、調取文
      書，依據論理法則及經驗法則認定事實；倘若被告踐行此
      等行政調查程序後，仍欲作出對原告不利之處分，至少應
      說明不採信對原告有利證據之理由，方為一適法之處分；
      而非以土地登記具有絕對效力，逕自駁回原告之請求。
    (六)本案因原地主、洪炳輝之逃漏稅行為，形成原告於法律上
      之不利益，原告確實交付買賣價款與賣方，卻反而未能享
      有租稅上之優惠；被告卻可以選擇忽略原地主、洪炳輝之
      逃漏稅行為，不針對其等核課土地增值稅，致使所有不利
      益盡由原告負擔，對原告實不公平。且原告已與洪炳輝簽
      立和解書，要求洪炳輝先行退還已收受之土地價款，以及
      支付衍生之行政救濟利息、滯納金，並於和解書中第四點
      約定，本案如經撤銷國稅局原處分及復查決定確定，原告
      應將前揭所收受之款項返還與洪炳輝，更可證明本案當初
      確實係買賣行為，否則洪炳輝為何與原告簽立和解書，並
      先行退還土地價款並支付利息、滯納金。更何況，洪炳輝
      亦僅是先行退還土地價款，對於原告因本案被追繳之稅款
      ，事實上洪炳輝並沒有賠償予原告，原告實蒙受極大之損
      失，對原告並不公平。
    (七)被告答辯不否認原告有捐贈土地之事實，僅對於捐贈給政
      府之土地在土地謄本中登記移轉登記於原告之原因為信託
      ，而認定原告僅為受託人，非土地所有權人，土地所有權
      人為委託人兼受益人（即原出售土地者），故對於捐贈土
      地列報捐贈扣除之權利認定應歸屬於受益人（即委託人）
      ，故本案系爭之焦點在於原告對於捐贈給政府之土地，係
      屬買賣所取得，亦或是信託關係而取得，此關係著原告是
      否有權利將本案系爭捐贈土地列舉扣除，財政部臺北市國
      稅局審查二科電話傳真文件亦採此觀點。當然被告於答辯
      狀中及準備程序庭中基於不動產物權，依法律行為而取得
      、設定、喪失及變更者，非經登記，不生效力，又一經登
      記，即有絕對效力。被告進而認定土地登記移轉給原告係
      屬信託關係，在復查及訴願階段對於原告所提出之買賣契
      約及當初買賣所支付之資金流程在未予查證下即逕予否決
      ，被告片面扭曲事實，於法於理顯有未當，未查明事實真
      相，錯誤引用課稅法令依據，於情於理顯欠失當。分述如
      下：
      1.本案從其交易流程及交易文件可以得知本案系爭土地過
        戶之真實原因係因買賣所產生，之所以土地謄本過戶登
        記原因會變成「信託」純屬洪炳輝代書偽造信託契約所
        產生之結果。
      2.至於洪炳輝代書偽造信託契約使其登記原因從買賣改為
        信託之動機，係因原地主持有之土地係屬過戶時應繳納
        土地增值稅之土地，故洪炳輝為促成雙方交易可以成立
        ，避免賣方產生鉅額之土地增值稅，故擅自策劃將過戶
        原因改為「信託」。此時即可規避掉賣方所產生之土地
        增值稅，從其買賣契約書中可以得知，原地主明知出售
        上述系爭土地會產生土地增值稅，因此在買賣合約中刻
        意在買賣條件第十二、增值稅由乙方（原地主）負擔之
        條件改為由甲方（代書洪炳輝）負擔；原地主出售之意
        圖及證明甚為明確。
      3.本案原告及被告雙方對於捐贈之事實皆不否認，僅對於
        捐贈之列舉扣除之權利應屬於原告亦或是原出售土地之
        地主（即被告誤解之委託人兼受益人）出現爭執，而該
        系爭之土地之所有權人關係於該土地交易係屬「買賣」
        亦或是「信託」。原告對於被告強詞不予承認本案交易
        係屬買賣，甚為不解。除上述在復查及訴願階段即予以
        提供之買賣契約書與資金流程證明外。補強說明「買賣
        」之事實如下：
        (1)本案若如被告所稱係屬自益信託關係，則原地主（委
          託人）將系爭土地移轉予原告買方（受託人）時，依
          信託關係導管理論特性，自屬名義上所有權的移轉，
          此時原告並不需支付任何價款，惟原告卻甘心支付購
          地價款？且原地主亦有收取售地價款？被告明知此有
          違經驗法則卻未於查證的情況下即逕予否決雙方實質
          買賣關係，實有未妥。
        (2)被告所提及之法務部92年8月20日法律字第092003175
          4號函更能證明本案之信託契約及信託關係根本是無
          效的，因為該函釋中明確指出「本件信託若係為使受
          託人假信託之方式而遂行其節稅或其他脫法之目的，
          其信託行為自是無效」。本案信託之目的，係洪炳輝
          代書幫助原出售土地之地主（即被告誤解之委託人）
          規避因土地買賣所產生之土地增值稅，而非原告假借
          信託方式規避本案系爭之所得稅，故被告基於上述法
          務部所提出之函釋即可認定該信託行為自是無效，原
          告係屬買賣購入上述系爭土地，合法辦理捐贈事宜，
          應合法享有列舉扣除之權利。
        (3)本案原告之親屬許銘，也因類似案件在均院第十二
          法庭審理中，該案受命法官於96年3月1日傳喚證人洪
          炳輝到庭作證，作證筆錄第二頁明確說出該案系爭土
          地系屬買賣行為。證人所說跟其95年2月15日在被告
          所作之約談紀錄第二頁所說的一致。
        (4)原告於起訴狀中所提示臺北高等行政法院94年度訴字
          第3164號判決（以下簡稱第3164號判決），被告誤解
          強辯認為與本案之情形有別，未予說明即答辯，原告
          特就第3164號判決提出說明，因為該判決認定與本案
          相同之交易模式（同為代書洪炳輝所操作之其他捐贈
          土地），雖登記為信託財產，惟實際為買賣。在第31
          64號判決第五頁中理由一、按「土地買賣未辦竣權利
          移轉登記，再行出售者，處再行出售移轉現值百分之
          二罰鍰。」為土地稅法第54條所明定。故第3164號判
          決課稅依據係土地稅法第54條，而法條中明定土地「
          買賣」未辦竣權利移轉登記‧‧‧。才有處罰之情形
          出現。故在理由三、「‧‧‧此有系爭不動產買賣契
          約書、土地登記謄本、土地增值稅（土地現值）申報
          書、繳款書等附原處分卷可稽；是被告以原告買入系
          爭土地後未辦峻權利移轉登記，即再行出售，依土地
          稅法第54條規定，處以百分之二罰鍰，洵屬有據。」
          更能確立買賣之事實。
        (5)另依土地稅法第28條之3規定及臺北高等行政法院94
          年度訴字第3216號判決觀之，認為原告及洪炳輝等人
          係屬民法第87條第2項，以通謀虛偽意思表示隱藏其
          「買賣」行為，故支持桃園縣政府稅捐稽徵處依實質
          課稅原則，按稅捐稽徵法第21條及土地稅法第28 規
          定，對原出售地主予以核定補徵土地增值稅，並無違
          誤。由上更可確定屬假信託真買賣之行為。
      4.基於租稅法律主義及實質課稅原則，信託契約自始即不
        存在，純係洪代書基於規避原地主之土地增值稅所一手
        策劃，原告並無被告所說，假借信託脫法避稅之動機及
        目的。本案係屬財政部所認可在92年底前可行之捐地節
        稅規劃，土地有原告與地主買賣之文件及支付資金流程
        證明資料明確，被告以土地登記過戶原因為信託，而認
        定原告為受託人而非土地實質所有權人，不得以該土地
        列報捐贈扣除額，自綜合所得總額扣除，否定原告購地
        捐贈之事實及澎湖縣望安鄉公所出具捐地之證明文件及
        國稅局出具之贈與稅免稅證明文件，有違實質課稅原則
        及行政程序法信賴保護原則。從其買賣契約書、資金流
        向證明文件、法務部92年8月20日法律字第092003175號
        函釋及臺北高等行政法院94年度訴字第3164號及第3216
        號判決更能證明本案交易係屬買賣；臺北高等行政法院
        94年度訴字第3164號及第3216號判決所述之土地由地主
        移轉原告應係有償買賣，故地主應課徵土地增值稅，本
        案交易模式同上述判決，原告對於本案系爭之土地既然
        是有償買賣，原告應為土地實質所有權人，將該土地捐
        贈澎湖縣望安鄉公所，亦依法獲得相關證明文件，被告
        單憑自身對法令之見解，扭曲事實，導致原告稅務上重
        大之損害，敬請明察等語。
二、被告答辯意旨略以：
    (一)原告92年度列報土地捐贈扣除額 109,561,481元（正確為
      109,561,355 元），被告初查以其中桃園縣蘆竹鄉○○段
      720-2 地號持分百分之八十七、桃園縣桃園市○○段1108
      及1138等地號土地持分各七分之一係原告以受託人身分將
      信託登記取得之信託財產捐贈望安鄉公所，乃予剔除捐贈
      扣除額29,627,293元（正確為29,627,167元），核定79,9
      34,188元。原告不服，復查時提示土地買賣契約書、支付
      價款明細、望安鄉公所接受土地捐贈之函文及被告核發之
      贈與稅不計入贈與總額證明書，主張其確係向洪炳輝購買
      上開土地，買賣價金亦交付洪炳輝，土地完成移轉登記後
      即將上開土地捐贈望安鄉公所，請追認系爭捐贈扣除額云
      云，經被告復查決定以，查依前揭民法及土地法規定，不
      動產物權，依法律行為而取得、設定、喪失及變更者，非
      經登記，不生效力，又一經登記，即有絕對效力。本件依
      桃園縣蘆竹地政事務所及桃園地政事務所之土地登記相關
      資料所載，土地所有權人林有及施文淇於 92年3月31日分
      別將渠等上開土地移轉登記予原告，登記原因為信託，原
      告為受託人，原土地所有權人林有及施文淇為委託人兼受
      益人。次查，系爭土地係以信託方式移轉登記予原告，並
      於地政機關辦理信託之公文書登記，對外即生公示效果，
      原告既非系爭土地之所有權人，縱使其依信託契約之約定
      將信託財產捐贈望安鄉公所，該捐贈之租稅利益應歸屬受
      益人即原土地所有權人享有，原告自不得列舉捐贈自其綜
      合所得總額中扣除。又縱依前揭法務部函釋意旨，信託若
      係為使受託人假信託之方式而遂行其節稅或其他脫法之目
      的，其信託行為自是無效，本件原告既係假信託之方式而
      遂行其脫法避稅之目的，核與所得稅法第17條得列報捐贈
      扣除額之立法意旨不符，違反租稅公平正義及量能平等負
      擔實質課稅原則，原告亦不得以系爭土地列報捐贈扣除。
      至原告主張系爭土地雖登記為信託財產，惟實際為買賣乙
      節，查系爭捐贈土地既經登記為信託財產，即有絕對效力
      ，原告並非土地實質所有權人，自不得以該土地列報捐贈
      扣除額自其綜合所得總額中扣除，縱使原告雖實際有支付
      價金給仲介人洪炳輝，惟仍屬其與洪炳輝間另一債權債務
      之法律行為。綜上，原核定否准認列系爭捐贈扣除額並無
      不合，復查後乃予以維持。原告仍表不服，提起訴願，經
      財政部訴願決定除持與被告相同論見外，並以查民法及土
      地法規定，不動產物權，依法律行為而取得、設定、喪失
      及變更者，非經登記，不生效力，又一經登記，即有絕對
      效力。原告雖稱本件系爭捐贈土地係由買方洪炳輝（專業
      代書）於 92年3月間分別向郭建甸及施文淇等簽訂不動產
      買賣契約，復於 92年3月31日將上開系爭土地轉賣予原告
      ，惟依桃園縣蘆竹地政事務所及桃園地政事務所之土地登
      記相關資料所載，林有及施文淇係於92年4月2日分別將渠
      等上開土地移轉登記予原告，登記原因為信託，原告為受
      託人，原土地所有權人林有及施文淇等為委託人兼受益人
      ，又有原告與各委託人林有等 2人訂立之信託契約可稽。
      。綜上，系爭土地既以信託方式移轉登記予原告，並於地
      政機關辦理信託之公文書登記，對外即生公示效果。復按
      ，受益人因信託之成立而享有信託利益，是原告既非系爭
      土地之所有權人，縱使其依信託契約之約定，將信託財產
      捐贈予望安鄉公所，該捐贈之租稅利益仍應歸屬於受益人
      （即委託人）享有，從而被告以系爭捐贈之土地，未符合
      所得稅法第17條捐贈扣除額之規定，乃否准原告認列系爭
      土地捐贈，揆諸首揭規定，並無不合，遂駁回其訴願。
    (二)訴訟意旨略謂：原告確係向洪炳輝購買上開土地，買賣價
      金亦交付洪炳輝，洪炳輝為節省土地增值稅與買賣該等土
      地價差之所得稅之故，擅自偽造施文淇等人與原告間信託
      契約，將系爭土地由原地主直接信託登記為原告名下，再
      以原告名義辦理捐贈，致系爭土地於土地登記簿上移轉登
      記之原因為信託，實則為買賣之情形。另本案事實原本為
      2 個買賣行為，然因洪炳輝個人行為致使土地登記簿上登
      記為信託，請依實質課稅原則認列其捐贈扣除云云。
    (三)查信託法第 1條規定，稱信託者，謂委託人將財產權移轉
      或為其他處分，使受託人依信託本旨，為受益人之利益或
      為特定之目的，管理或處分信託財產之關係。本件系爭土
      地雖移轉登記予原告，惟登記原因為信託，原告為受託人
      ，原土地所有權人為委託人兼受益人，有土地登記謄本可
      稽，依首揭規定，其於地政機關辦理信託之公文書登記有
      絕對效力，對外即生公示效果，是原告既為受託人，僅為
      系爭土地之形式所有權人，原土地所有權人為委託人兼受
      益人，乃系爭土地之實質所有權人，原告自不得以系爭土
      地列報捐贈扣除遂其少繳稅賦之目的。又縱使其依信託契
      約之約定，將信託財產捐贈予望安鄉公所，該捐贈之租稅
      利益仍應歸屬於受益人（即委託人）享有，從而本件原告
      既藉由信託之方式而遂行其脫法避稅之目的，核與所得稅
      法第17條得列報捐贈扣除額之立法意旨不符，違反租稅公
      平與社會正義原則，原告亦不得以系爭土地列報捐贈扣除
      。另原告提示臺北高等行政法院94年度訴字第3164號判決
      ，主張系爭土地雖登記為信託財產，惟實際為買賣乙節，
      查該判決係就買入土地未辦竣權利移轉登記，即再行出售
      ，依土地稅法處以百分之二罰鍰所為之判決，與本件原告
      以受託人名義捐贈信託財產，列報捐贈扣除額之情形有別
      ，合先陳明。次查系爭捐贈土地既經登記為信託財產，有
      該不動產土地登記謄本附卷可稽，該登記即有絕對效力，
      原告非土地所有權人，自不得以系爭土地列報捐贈扣除。
      又原告委託洪炳輝辦理系爭土地買賣及贈與等相關事宜，
      洪炳輝有無遵照指示及依法辦理，原告自應善盡注意及監
      督義務，況捐贈扣除之金額龐大，在作成捐贈決定前必然
      會經過深思熟慮，豈有如原告所稱，因信賴專業代理人洪
      炳輝全權處理，而不問其實際過程之理，原告主張有違一
      般經驗法則。且原告對於登記之相關資料可得而知，卻不
      加查證，而將其受託之土地捐贈予望安鄉公所並列報綜合
      所得稅捐贈扣除額，自應被補徵稅款。關於洪炳輝辦理土
      地登記過程是否超出原告之授權範圍，均屬民事法律關係
      ，尚不能以此作為本件爭執理由。綜上，系爭土地既由土
      地所有權人林有及施文淇信託登記予原告，原告將非屬自
      己所有之土地捐贈與望安鄉公所，自與首揭規定未符，被
      告所屬初查將系爭捐贈扣除額剔除並無不合，原告主張核
      無足採。原告並無新事證，復執前詞爭執，提起本訴訟，
      委無足採等語。
    理  由
一、按「納稅義務人就下列標準扣除額或列舉扣除額擇一減除外
    ，並減除特別扣除額（一）、‧‧‧（二）、列舉扣除額：
     1. 捐贈：對於教育、文化、公益、慈善機構或團體之捐贈
    總額最高不超過綜合所得總額百分之二十為限。但有關國防
    、勞軍之捐贈及對政府之捐獻，不受金額之限制。」為所得
    稅法第17條第1項第2款第2目之1所明定。次按「稱信託者，
    謂委託人將財產權移轉或為其他處分，使受託人依信託本旨
    ，為受益人之利益或為特定之目的，管理或處分信託財產之
    關係。」及「受益人因信託之成立而享有信託利益。」分別
    為信託法第1條及第17條第1項前段所規定。
二、本件原告92度綜合所得稅結算申報，自行申報綜合所得總額
    108,112,820元，並列報土地捐贈扣除額109,561,481元（正
    確應為 109,561,355元），被告初查以其中坐落（一）桃園
    縣蘆竹鄉新興區 720-2地號（所有權人：林有,持分87/100）
    （二）桃園縣桃園市○○段 1108地號（所有權人：施文淇,
    持分1/7）（三）桃園縣桃園市○○段 1138地號（所有權人
    ：施文淇,持分1/7）等土地（以下稱系爭土地），係原告以
    受託人身分，將信託登記取得之信託財產捐贈予望安鄉公所
    ，未符合所得稅法第17條捐贈額之扣除，乃否准認列系爭扣
    除額29,627,293元（正確為29,627,167元），核定其本年度
    捐贈扣除額79,934,188元，原告不服，經復查及訴願，未獲
    變更，而提起本件訴訟，為如事實欄所述之主張請求判決撤
    銷復查決定及訴願決定。
三、再按納稅義務人所得稅結算申報，依所得稅法第17條規定計
    算個人綜合所得額時，所得減除之扣除額，須合於該條第 1
    項第 2款之規定。本件原告主張應計入列舉扣除額之捐贈部
    分，經查，坐落桃園縣蘆竹鄉新興區 720-2地號土地，應有
    部分87/100，由委託人林有將所有權，以財產管理、買賣、
    經營處分、收益為目的，信託登記為原告所有，受益人為林
    有，信託關係消滅時，信託財產之歸屬人為委託人；坐落桃
    園縣桃園市○○段1108、1138地號土地，應有部分各1/ 7，
    由委託人施文淇將所有權，以財產管理、買賣、經營處分、
    收益為目的，信託登記為原告所有，信託關係消滅時，受益
    人為施文淇，信託財產之歸屬人為委託人，分別有上開土地
    登記簿謄本及土地登記申請書影本附於原處分卷可稽。原告
    既係以受託人身分，為委託人之利益將信託登記取得之信託
    財產捐贈予望安鄉公所，依上開信託法第 1條及第17條規定
    之意旨，及上開各筆土地信託登記移轉所有權之目的，自不
    得認係原告將其所有之土地捐贈政府。是上開土地捐贈原告
    主張應計入其92年度綜合所得稅結算申報列舉扣除額，被告
    以此部分不符所得稅法第17條規定得計入列舉扣除額之捐贈
    ，自無違誤，訴願決定予以維持，亦無不合。
四、至原告主張其於 92年3月間係向訴外人洪炳輝購買座落於桃
    園縣蘆竹鄉新興區 720-2地號持分百分之八十七、桃園縣桃
    園市○○段 1108地號持分七分之一、桃園縣桃園市慈文113
    8地號持分七分之一等土地，供捐贈之用，總價額4,295,000
    元。因洪炳輝係為代書，原告將系爭土地買賣移轉登記事宜
    ，全權委由洪炳輝處理一節。雖經原告提出土地買賣契約書
    （原證一），並經洪炳輝於本院 95年度訴字第668號案於96
    年3月1日準備程序時到庭所證及於95年2月5日被告機關約談
    時證述在案，固可信為實在。
五、然按不動產物權，依法律行為而取得、設定、喪失及變更者
    ，非經登記，不生效力。為民法第 758條所明定，是本件原
    告雖與洪炳輝訂有購買上開系爭土地之契約（債權契約），
    在未依該買賣契約之內容辦理移轉登記之前，依民法第 758
    條之規定，尚不生不動產物權取得之效力。又所得稅法第17
    條第1項第2款第2目之1所謂之「捐贈」，須捐贈者以其所有
    有處分權之財產無償贈與該規定所指定之機構或團體，始為
    相當。惟本件上開系爭土地，係委託人林有、施文淇將所有
    權，以財產管理、買賣、經營處分、收益為目的，信託登記
    為原告所有，已敘之如前，並非由訴外人洪炳輝以買賣為原
    因將之移轉為原告所有，自難謂系爭土地經係原告向訴外人
    洪炳輝購得，而取得所有權。至訴外人洪炳輝與原告間訂有
    買賣契約部分，不問洪炳輝為該等土地之信託登記時原告是
    否知情，洪炳輝是否有擅自偽造信託契約，此等係屬洪炳輝
    是否有未依與原告所訂定買賣契約履行，及洪炳輝是否另有
    責任問題；究不得僅以原告向洪炳輝購買系爭土地之動機，
    係欲作捐贈，以享有所得稅特別扣除之目的，而不問原告是
    否已依所得權取得之規定取得系爭土地單純之所有權，原告
    是否得為自己之利益處分系爭土地，即率為原告有利之主張
    。況原告與洪炳輝所訂立之買賣契約，僅有債權之效力，而
    原告取得系爭土地所有權係以信託契約受託人之身份取得，
    須合信託目的及受益人之利益，始得處分系爭土地。是原告
    在以信託契約之受託人地位取得所有權之情形下，自難主張
    其原本購買系爭土地之目的，及該信託移轉非其意思，而以
    「實質課稅」之名，不顧所有權係依法律行為所取得，依上
    開民法第758條非經物權登記，不生效力之規定。
六、原告雖於 92年3月12日將系爭土地三筆捐贈與望安鄉公所，
    固有該公所函（原證二）在卷，然因該三筆土地原告係委託
    人林有、施文淇之信託而取得所有權，依上信託法之規定，
    原告為受託人僅得依信託本旨，為受益人之利益或為特定之
    目的，管理或處分信託財產。是原告所為上開捐贈亦僅於合
    信託本旨即為信託受益人之利益下，始有上開系爭土地之處
    分權，即在此前提下原告始得為捐贈。從而，本件捐贈原告
    僅以受託人之地位所為，捐贈之利益，自屬信託之受益人，
    原告當非係所得稅法第17條第1項第2款第2目之1所指之捐贈
    人。以此一情形，被告之處分，亦無違反信賴保護原則之情
    形可言。
七、另按涉及租稅事項之法律，其解釋應本於租稅法律主義之精
    神，依各該法律之立法目的，衡酌經濟上之意義及實質課稅
    之公平原則為之，固為租稅之基本原則，然查本件上開三筆
    系爭土地之捐贈，原告取得所有權，係以信託之受託人地位
    取得，依信託條款之約定及信託之關係，原告僅得為委託人
    之利益為屬處分行為之捐贈，是該捐贈之利益自不歸屬原告
    ，已如前所述，與所謂實質課稅原則之適用，尚不相同，自
    難據「實質課稅原則」為原告有利認定之依據。又本件之情
    形，亦無違背租稅法律主義之情事。至本件洪炳輝或其他人
    是否有無因佣金所得或土地交易應負擔之土地增值稅，與本
    件系爭捐贈被告否准原告得列為其當年度特別扣除間均無重
    復課稅之可言，本件被告處分亦無違反行政程序法第 4條之
    情形。另原告所舉臺北高等行政法院94年度訴字第3164號判
    決，係就土地稅法第54條所生罰鍰之爭議，與本件情形有別
    ，而該院94年度3216號判決則係關於土地增值稅事件，核其
    內容，亦與本件情形無關，原告自難以之為其有利認定之依
    據。
八、至依法務部92年8月20日法律字第09200 31754號函對於「關
    於登記機關已辦理自益信託登記之土地，其受託人可否將該
    土地贈與他人疑義」所作函釋：「．．．而本件信託若係為
    使受託人假信託之方式而遂行其節稅或其他脫法之目的，其
    信託行為自是無效。．．．」之意旨，認為本件系爭三筆土
    地移轉與原告之信託行為無效，則將影響該三筆土地所有權
    之歸屬，及捐贈之是否有效，其結果亦不可能於本件判斷作
    為有利原告之認定依據。又財政部台北市國稅局審查二科95
    年3月21日傳真對以受託人身分取得之信託財產捐贈政府機
    關可否列報當年度綜合所得稅捐贈列舉扣除之意見，並未有
    定見，且亦不足以拘束本院之認定，亦無法據為原告有利之
    認定。又被告主張有土地法第43條之適用，惟本件情形，與
    該條規範保護之意旨並不相符，被告此一主張雖非允洽，然
    本件之情形尚不得僅以原告與洪炳輝間有買賣系爭土地契約
    之事實，即為原告有利之認定，已如前述，是原告指摘被告
    未依行政程序法第36條、第43條規定調查、認定事實，亦難
    為原告有利判決之依據。
九、綜上所述，被告以原告既為受託人，僅為系爭土地之形式所
    有權人，原土地所有權人為委託人兼受益人，乃系爭土地之
    實質所有權人，原告自不得以系爭土地列報捐贈扣除遂其少
    繳稅賦之目的。並以縱使其依信託契約之約定，將信託財產
    捐贈予望安鄉公所，該捐贈之租稅利益仍應歸屬於受益人（
    即委託人）享有，而認原告既藉由信託之方式而遂行其脫法
    避稅之目的，核與所得稅法第17條得列報捐贈扣除額之立法
    意旨不符，違反租稅公平與社會正義原則，否准原告以系爭
    土地列報捐贈扣除，尚難認有未調查事證，或未依查得事證
    認定適用法規之違法。原告以前揭之主張，請求判決如聲明
    ，尚難認為有理由，應予駁回。此外，本件事證已臻明確，
    兩造其餘之主張及舉證，經核均不足以影響本件判決之結果
    ，儀予敘明。
據上論結，本件原告之訴為無理由，依行政訴訟法第195條第1項
後段、第98條第3項前段，判決如主文。
中　　華　　民　　國　　96　　年　　3　　月　　21 　　日
                  第四庭審判長法  官  沈  應  南
                              法  官　林  秋  華
                              法  官　許  武  峰
以上正本證明與原本無異。
如不服本判決，應於判決送達後20日內向本院提出上訴書狀，其
未表明上訴理由者，應於提起上訴後20日內向本院提出上訴理由
書（須依對造人數附具繕本）；如於本判決宣示或公告後送達前
提起上訴者，應於判決送達後20日內補提上訴理由書（須附繕本
）。未表明上訴理由者，逕以裁定駁回。
提起上訴應預繳送達用雙掛號郵票390元（34元及5元郵票各10份
）。
中　　華　　民　　國　　96　　年　　3　　月　　21　　日
                              書記官  廖  倩  慧
